【裁判字號】    98,重訴,273
【裁判日期】    981106
【裁判案由】    清償債務
【裁判全文】
臺灣臺北地方法院民事判決             98年度重訴字第273號
原      告  甲○○
            丙○○
共  同
訴訟代理人  李蒨蔚律師
被      告  戊○
訴訟代理人  楊進銘律師
上列當事人間清償債務事件，本院於九十八年十月二十三日言詞
辯論終結，判決如下：
    主  文
被告應給付原告甲○○新臺幣肆佰捌拾捌萬捌仟參佰貳拾肆元，
及自民國九十八年四月二十八日起至清償日止，按年息百分之五
計算利息。
被告應給付原告丙○○新臺幣壹佰伍拾萬玖仟陸佰玖拾貳元，及
自民國九十八年四月二十八日起至清償日止，按年息百分之五計
算利息。
訴訟費用由被告負擔。
本判決於原告甲○○、丙○○分別以新臺幣壹佰陸拾參萬元、伍
拾壹萬元供擔保後，得假執行；但被告各以新臺幣肆佰捌拾捌萬
捌仟參佰貳拾肆元、壹佰伍拾萬玖仟陸佰玖拾貳元為原告預供擔
保後，得免假執行。
    事實及理由
一、原告起訴主張：原告兩人為夫妻，被告則為原告丙○○之兄
    長駱仁輝之配偶，駱仁輝曾於85年5月間購入門牌號碼為於
    台東市○○路64-1號房屋及其坐落之土地（下稱系爭房地）
    ，並向台東區中小企業銀行（後為荷蘭商業銀行所合併）辦
    理抵押貸款，惟駱仁輝於85年9月19日死亡，被告因而繼承
    上開抵押債務。嗣因被告無力繳納房貸利息而求援於原告，
    原告二人遂同意為被告代償房貸利息，原告甲○○自87年3
    月起至94年10月止共代償新臺幣（下同）4,888,324元，原
    告丙○○自94年11月起至97年3月止共代償1,509,692元，屢
    經催討，均未獲置理，遂起訴請求被告償還借款。並聲明：
    (一)被告應給付原告甲○○4,888,324元及起訴狀繕本送達之
    翌日至清償日止，按年息5％計算之利息。(二)被告應給付原
    告丙○○1,509,692元及起訴狀繕本送達之翌日至清償日止
    ，按年息5％計算之利息。(三)願供擔保，請准宣告假執行。
二、被告則以：駱仁輝係應原告之要求，借名予原告使用買受系
    爭房地及貸款，被告與駱仁輝於85年間均在臺北市工作，戶
    籍亦設在臺北市，並無移居台東市之想法，不可能在台東市
    購屋。因此，被告於繼承時本不願繼承系爭房地，並願將系
    爭房地返還原告或將系爭房地出售，但原告保證不增加被告
    之負擔，被告始同意繼承系爭房屋，並請求原告幫忙變更銀
    行借款人。被告否認有借貸情形。原告之行為為贈與，因係
    原告保證被告繼承後，不會增加被告之負擔，其意除以給付
    貸款為使用系爭房地之對價外，亦包含贈與之意思，如為借
    款，為何不向同為繼承人且已成年之駱信宏、乙○○○為主
    張；且若真如原告所言，被告遲不還款，原告當可不需繳納
    貸款，任由系爭房地被拍賣即可。依原告所言是為幫助被告
    始為其代償貸款，則原告之行為係屬民法第180條第1款履行
    道德上之義務，原告不得請求返還。原告明知自己並無給付
    貸款之義務，卻自認應履行借款義務，而清償貸款，依民法
    第180條第3款規定，亦不得請求返還等語，資為抗辯。並聲
    明：原告之訴駁回。若受不利判決，願供擔保，請准宣告免
    為假執行。
三、兩造不爭執及爭執之事項：
  (一)兩造不爭執事項：
  1.被告為原告丙○○之兄長駱仁輝之配偶，與其子駱信宏、乙○○○為駱仁輝之繼承人。
  2.門牌號碼為台東市○○路64-1號房屋及其坐落之土地（下稱
    系爭房地）於84年間由原告丙○○購入，向台東中小企業銀
    行股份有限公司 (下稱台東中小企銀)辦理抵押貸款，嗣移
    轉登記於駱仁輝名下，並於85年7月5日以義務人兼債務人變
    更為駱仁輝名義辦理抵押貸款。
    被告於87年3月時變更為系爭貸款之債務人兼義務人。
  3.駱仁輝於85年9月19日死亡。
  4.系爭房地及抵押貸款於85年9月間因駱仁輝死亡而由被告、
    駱信宏及乙○○○承。
  5.系爭房屋自87年3月起至94年10月止之系爭貸款利息，金額
    共4,888,3 24元，係由原告甲○○所清償。自94年11月起至
    97 年3月止之系爭貸款利息，金額共1,509,692元，係由原
    告丙○○所清償。
四、得心證理由：
  (一)系爭房地究為駱仁輝所購買並辦理抵押貸款或僅係代原告為
    借名登記？
  1.按稱「借名登記」者，謂當事人約定一方將自己之財產以他
    方名義登記，而仍由自己管理、使用、處分，他方允就該財
    產為出名登記之契約，其成立側重於借名者與出名者間之信
    任關係，在性質上應與委任契約同視，倘其內容不違反強制
    、禁止規定或公序良俗者，固應賦予無名契約之法律上效力
    ，並類推適用民法委任之相關規定（最高法院98年度台上字
    第76號判決參照）。又主張法律關係存在之當事人，須就該
    法律關係發生所須具備之特別要件，負舉證之責任。被告主
    張駱仁輝與原告間就系爭房地有借名登記關係存在，既為原
    告否認，被告自應舉證證明之。
  2.系爭房地於85年5月間原由原告丙○○購入，向台東中小企
    銀辦理抵押貸款，嗣移轉登記於駱仁輝名下，並於85年7月5
    日以義務人兼債務人變更為駱仁輝名義辦理抵押貸款，為兩
    造所不爭，並有他項權利證明書及附頁可稽，堪信為真。證
    人即原告丙○○、駱仁輝之父丁○○○庭結證稱：「 (法官
    問：駱仁輝以其名義購買系爭房屋，你是否知情？)我知道
    。房子是他自己要買的，他之前在台東工作，作鐵工，他自
    己繳的，他在台東住一年多，他的配偶及兩個孩子都有去，
    大兒子有念國小。因為被告台東住不習慣，吵著要回來，後
    來全家回臺北和我住在一起，後來他是在台北過世的。過逝
    前，房子還在興建當中，當時有繳了一些頭期款。．．現在
    房子的權狀在被告保管中．．」等語，依其證言，系爭房地
    確係由駱仁輝自行出資購買登記個人名義，並非出借名義登
    記。
  3.嗣駱仁輝於85年9月19日死亡，系爭房地由被告及其子駱信
    宏、乙○○○人共同繼承，被告並以系爭房地為擔保、其子
    駱信宏、乙○○○連帶保證人，本人為借款人名義向台東中
    小企銀申辦抵押貸款428萬元，依卷附荷商荷蘭銀行股份有
    限公司松山分公司函附當時審核意見表記載，主辦人載明「
    申貸人從事進出口貿易，收入可，其夫前貸於本行繳息正常
    」等語，已明示駱仁輝申貸後至其死亡前，此期間貸款本息
    均按月繳納，設若被告稱借名登記關係乙詞屬實，則系爭房
    地之貸款本息理應由原告代為繳納，始屬合理，但實際上係
    由駱仁輝本人支付貸款，此與一般借名登記實務均由借名者
    負責出資資金之慣例有違。又駱仁輝既已死亡，縱使有借名
    登記契約關係，亦因駱仁輝死亡而歸於消滅，原告即得本於
    借名登記契約關係請求被告返還，被告若不願承擔其夫債務
    ，亦得主動返還，乃被告竟以繼承人名義辦理登記，並持向
    銀行辦理抵押借款，亦可徵被告就系爭房地係以財產所有人
    地位自居，否認有借名登記事實。
  4.再據被告之子乙○○○述：「．．我小學有在那裡讀過一學
    期，住在台東，台東房子是我父親過世前一年買的。房子三
    層樓，一樓客廳跟廚房，二樓是爺爺奶奶房間，三樓是媽媽
    跟弟弟及我，有二間房間，四樓有屋頂，是放置家族牌位，
    包括父親的牌位，奶奶都在四樓唸經（原告訴訟代理人問：
    原告是否有住過系爭房子，或是保留他的房間？)我大姑姑
    沒有住過那間房子，也沒有保留他的房間。每年寒暑假都會
    去一次，還有過年時也會去，但不是每次，爸爸的墓在八里
    ，牌位在台東，如果沒有去掃墓奶奶會說要去台東祭拜，一
    直到十八歲左右，到最後就沒有再去台東。奶奶有一陣子一
    直住在台東，後來爺爺中風奶奶就搬回臺北照顧，時間大約
    我18、19歲時。只有一次沒有跟媽媽一起去，其他次數到台
    東時都有母親陪伴。當時年紀小，我不清楚連帶保證人的意
    思，大姑姑沒有跟我要過錢，我知道大姑姑要我媽媽貸款。
    我媽媽不願意，所以後來媽媽才搬出去住。據我所知，媽媽
    沒有辦貸款。(原告訴訟代理人問：我知道大姑姑要我媽媽
    貸款是何意思？)我聽我媽媽講大姑姑公司那邊週轉不靈，
    要我媽媽拿台東房子貸款給他錢。我媽媽有沒有跟大姑姑借
    錢這事我不知道。．．」等詞，依其陳述，原告就系爭房地
    並無使用、占有、收益權限，系爭房地仍存放駱仁輝牌位；
    另原告丙○○曾要求被告以系爭房地增辦貸款，但經被告拒
    絕乙節，亦經證人丁○○○乙○○○述明確，若系爭房地存
    有借名登記關係，何以原告未持有權狀，既不能自由、單獨
    、排他占有使用並收益，且欲辦抵押貸款仍需徵得被告同意
    ？被告提出系爭房地投保火災保險，被保險人仍為原告丙○○名義，固有太平洋產物保險股份有限公司火災保險普通批
    單為證，並為原告所不爭，但此僅證明原告丙○○於95年5
    月20日將當時仍登記名下系爭房地持向台東中小企銀辦理貸
    款，並不能以此證明被告所稱幫助原告理財，答應借名供原
    告使用乙詞係屬事實。此外，被告復不能提出其他積極證據
    以資證明駱仁輝與原告間確訂定有借名契約，則其此部分之
    主張，即難憑取。原告主張系爭房地為駱仁輝出資購買，並
    無借名登記事實乙詞，堪可採信。
  (二)若系爭房地原為駱仁輝所購買，則原告為被告清償貸款利息
    係出於借貸之意思或贈與之意思？
  1.原告主張系爭房屋自87年3月起至94年10月止之系爭貸款利
    息，金額共4,888,3 24元，係由原告甲○○所清償。自94年
    11月起至97年3月止之系爭貸款利息，金額共1,509,692元，
    係由原告丙○○所清償，為兩造不爭，並有荷商荷蘭銀行股
    份有限公司松山分公司函附還款帳戶交易明細資料可稽，亦
    信屬實。證人丁○○○證稱：「．．過世後，怕房子被拍賣
    ，所以我和被告要求原告兩人幫忙繳貸款，貸款都是他們兩
    人繳的，因為他們住在台東。原告幫忙繳貸款是借錢給被告
    的意思，不是要贈與的意思。後來我女兒有數次向被告請求
    償還房子貸款，被告均未償還，口頭說要還，都未兌現。(
    原告訴訟代理人問：你提到被告口頭說還都未兌現是何意思
    ？)被告欠人錢，原告以電話向被告催討，我當場在旁邊聽
    到被告講電話的內容，我女兒說房子還可以再借錢，說他現
    在比較不方便，要被告房子向銀行貸款100萬元。被告同意
    貸款，但僅限100萬元，銀行承辦人員將此事告知女兒，他
    女兒很沒面子，後來被告未去辦理貸款。(被告訴訟代理人
    問：你女兒繳貸款的意思是否房子將來要送給孫子？)錢是
    借的不是送的。」等語，已明示原告係基於借貸意思始代被
    告繳納貸款。原告與乙○○○駱信宏間並非父母子女親密血
    緣關係，且無扶養義務，經證人丁○○○求始代為繳納貸款
    ，期間數次向被告索討代繳欠款等情以觀，原告並非出於贈
    與財產予駱信字、駱信宏意思，應係基於與被告間借貸合意
    始代被告清償貸款。被告抗辯原告係出於贈與意思為被告清
    償貸款云云，核與事實不符，不足取信。
  (三)原告為被告清償貸款利息是否有民法第180條第1款、第3款
    而不得請求返還之事由？
    按民法第180條第1款以給付係履行道德上之義務作為排除不
    當得利請求返還之事由，當以給付本身不具有法律上之義務
    為前提；不當得利之給付，如係因清償債務而為給付，於給
    付時明知無給付之義務者，不得請求返還，民法第180條第3
    款固有明文，此係因清償債務人在給付時既明知無給付義務
    而為給付，故為給付者，可推定其有意拋棄其之給付之返還
    請求權，故不得請求返還。查本件原告於代償被告貸款本息
    時，係基於兩造間消費借貸契約履行貸與人之給付義務，而
    與道德義務無涉，亦非原告給付時既明知無給付義務而為給
    付情形，被告引用上開規定資為抗辯，尚有誤解。
五、綜上所述，原告主張被告積欠借款未償還，依民法第478條
    規定，請求被告給付原告甲○○4,888,324元、原告丙○○
    1,509,692元及均自起訴狀繕本送達之翌日 (被告於98年4
    月27日閱卷，已知悉起訴狀內容，爰以此日為收受繕本送達
    日期)即98年4月28日起至清償日止，按年息5%計算之利息，
    為有理由，應予准許。
六、兩造均陳明願供擔保聲請宣告假執行及免為假執行，核無不
    合，爰分別酌定相當擔保金額准許之。
七、因本案事證已臻明確，兩造其餘主張陳述及所提之證據，經
    審酌後，認與判決結果無影響，爰不一一論駁，附此敘明。
八、結論：本件原告之訴為有理由，並依民事訴訟法第78條、第
    390條第2項、第392條第2項，判決如主文。

中    華    民    國    98    年     11    月    6    日
                  民事第一庭    法  官  熊志強
以上正本係照原本作成
如對本判決上訴，須於判決送達後20日內向本院提出上訴狀
中    華    民    國    98    年     11    月    6    日
                                書記官  謝盈敏

司法院資訊處製作；財團法人民間司法改革基金會備份。
